【裁判字號】    90,上訴,940
【裁判日期】    900829
【裁判案由】    偽造有價證券等
【裁判全文】
台灣高等法院台中分院刑事判決                      九十年度上訴字第九四號
    上  訴  人
    即  被  告  丙○○
    選任辯護人  許盟志
右上訴人因偽造有價證券案件，不服臺灣南投地方法院八十九年度訴字第二八四號中
華民國九十年三月二十三日第一審判決（起訴案號：臺灣南投地方法院檢察署八十九
年度偵字第一四二七號），提起上訴，本院判決如左：
      主  文
原判決撤銷。
丙○○無罪
      理  由
一公訴意旨略以：被告丙○○於民國八十八年八月十日，至南投縣南投市○○里○○路一００號告訴人乙○○家中，向乙○○借用帳號：０一一七之九號、票號：
    ＪＣ0000000號、面額新台幣（以下同）二萬九千元、發票人為乙○○之
    支票一張時，丙○○竟意圖為自己不法之所有，利用乙○○不及注意之際，將乙○○所有，上開同帳號之支票本中最後一張，票號：ＪＣ0000000號，且
    已蓋好印文之空白支票，偷撕下來而竊取之。丙○○得手後，復於不詳之時地，
    基於偽造有價證券之犯意，於上開竊得之支票上偽填日期為八十八年十二月十五
    日，及票面金額為四十萬元，而偽造支票一紙後，旋於八十八年九月間某日，持
    至彰化縣社頭鄉○○村○○路○段九十一巷二十四號丁○○○之住處，以行使之
    目的，將上開偽造之支票交予丁○○○持有，用以換回其前向丁○○○借貸四十
    萬元，而開立並交付給丁○○○之同額支票一張，丁○○○不疑有它，即予收受
    ，並將丙○○所開立之支票一紙返還，而獲得緩期清償之利益，致生損害於丁○○○。嗣於八十八年十、十一月間某日，乙○○發覺少一張支票，遍尋不著後，
    始於八十八年十二月七日辦理掛失止付，並因丁○○○屆期請其夫劉克循提示上
    開支票，遭掛失止付不獲兌現後，為警循線查獲上情，因認被告涉有刑法第三百
    二十條第一項、第二百零一條第一項偽造有價證券及第三百三十九條第二項之詐
    欺得利罪嫌云云。
二、按犯罪事實應依證據認定之，無證據不得推定其犯罪事實；又不能證明被告犯罪
    或其行為不罰者，應諭知無罪之判決，刑事訴訟法第一百五十四條第三百零一
    條第一項分別定有明文。又認定犯罪事實所憑之證據，無論其為直接或間接證據
    ，在訴訟上之證明均須於通常一般之人均不致有所懷疑而得確信其為真實之程度
    ，始得據為有罪之認定，倘其證明尚未達到此一程度而有合理之懷疑存在，以致
    無從形成對被告不利之確信時，依據罪疑利益歸於被告之法則，即應儘先為有利
    被告之判斷，不得徒憑主觀上之臆測遽行排除有利於被告之可能，最高法院七十
    六年臺上字第四九八六號著有判例足參。
三、公訴意旨認被告涉有偽造有價證券等罪嫌，係以：(1)告訴人乙○○指訴被告行竊
    事實。(2)且若被告同時向乙○○借二張支票，則衡諸常情，應為連號，惟上開支
    票一張之號碼為ＪＣ0000000號、一張為ＪＣ0000000號，二張相
    差十四號，顯與常情有違等情為其論據。訊據被告堅決否認有行使偽造有價證券
    及竊盜犯行，辯稱：I系爭票據金額四十萬元之支票係連同票面金額二萬九千元
    之支票一併向告訴人借用，而非竊取。II編號三一二三、三一二四之支票，依告
    訴人之供述推論係於八十八年八、九月間所簽發，斯時告訴人應已發現關鍵之三
    一二五號支票遺失，竟於同年十二月二日辦理變更印鑑，再於同月七日向銀行辦
    理掛失止付，顯見系爭支票係告訴人所借用，因不願負票據責任而為不實指訴。
III被告平日以支票為交易工具，倘乘機竊取上開支票，定會避免執票人知悉何人
    背書轉讓，被告竟由自己簽發後，交付熟識之丁○○○，亦違常理等語。
四、本院查：
  (一)本案之面額四十萬元支票確為被告填載日期及金額後，持之行使
    告訴人乙○○所有，帳號：Ｏ一一七之九號、票號：ＪＣ0000000號已蓋
    妥印文之空白支票一紙，係被告丙○○填載發票日八十八年十二月十五日及金額
    四十萬元後，於八十八年九月間某日，持至彰化縣社頭鄉○○村○○路○段九十
    一巷二十四號丁○○○住處，將上開之支票交予丁○○○持有，用以換回其前向
    丁○○○借貸四十萬元，而開立並交付給丁○○○之同額支票一張。嗣因告訴人
    於八十八年十二月二日辦理印鑑變更，再於同年月七日，以上開支票於八十八年
    八月十日在南投縣南投市○○路一００號住處失竊為由，辦理掛失止付，致丁○○○於發票日委劉克循提示結果，以發票人簽章不符及掛失空白票據為由，遭付
    款人退票未獲支付等情，分別告訴人指訴及被告供述在卷，核與證人丁○○○、
    劉克循於警偵訊及證人劉輝郎於偵查中證述之情節相符，復有該支票影本、退票
    理由單影本、遺失票據申請書副本影本、掛失止付票據提示人資料查報表影本各
    一紙及上開支票本存根一本（二十四張，缺第二十五張）在卷可佐。是被告確有
    持本件支票向他人行使之事實，應可認定。
  (二)本案之重點在於被告是否確有利用向告訴人借用另紙支票時藉機行竊
    I告訴人乙○○於八十八年元月五日警訊時指稱：「我是從事鐵工生意，她是從
      事茶葉生產，我先生和她是同一村莊的人而認識的，以前約二年前曾經向她借
      過一張三萬元支票，事後就沒有金錢上來往，約半年前她說要擴大營業，我才
      幫忙她搭鐵棚，但約有新台幣卅幾萬元沒有付給我」、「（問：編號三一二五
      號之支票有無開具金額及蓋妳的印章？）印章可能是當是她向我借支票時，我
      拿印章給她時她自己蓋的，金額也沒有寫」「（問：她向妳借支票是何時？借
      幾張？）大約是八十八年八月十日左右，支票號碼是三一一一，面額新台幣二
      萬九千元，存根欄『美蘭借』是她自己寫的，只有借給她這一張」等語，另於
      八十九年四月廿四日檢察官偵查訊問時指稱：「（問：票根上三一一號是何人
      寫？）丙○○在我家寫的，可能是七月廿一日左右是發票日前三個月左右寫的
      ．．」「（問：從三一一０號卅萬這張是什麼回事？）我丈夫很忙出去，他與
      他很好，我丈夫說要借給他，他寫卅萬元我嫌太高，我不借給他作廢，拿給銀
      行」等語。再於本院調查時指稱：當時被告向伊借二張支票，除上開二萬九千
      元之支票，尚借一紙三十萬元之支票，但因伊配偶陳進益認為數額太高不同意
      而作廢等語。
    II證人即告訴人之配偶陳進益於八十九年四月廿四日偵查及本院調查訊問時亦證
      稱：伊因與被告之配偶係小時玩伴，認識被告有八、九年時間，當時被告向告
      訴人借三十萬元時，伊因金額過高而未予同意等語。
    III證人陳建呈於八十九年五月十一日偵查訊問時證稱：「（問：丙○○有拿一張
      客票給你？）「去年六七月付款拿一張二萬九千元客票給我，到期日是十月卅
      一日」「（問：這張票有領到錢？）沒有存款不足沒有領到錢」等語，並有支
      票及退票理由單影本附卷可憑。
    Ⅳ扣案之中華商業銀行支票存根ＪＣ0000000號之發票日、受款人、支出
      、結存欄分別記載：「８８．１０．３１」「美蘭借」「２９０００」「７／
      ２１」字樣，而支票存根ＪＣ0000000號之發票日、受款人、支出欄則
      分別記載有：「８８．１２．１５」「美蘭借」「３０萬」「作廢」等字樣。
    Ⅴ參酌被告供稱確有向告訴人借用二萬九千元支票交付陳建呈，嗣未兌現。且於
      當日另替告訴人填載三十萬元支票，惟因金額錯誤作廢，而另借用本案四十萬
      元之支票等語綜合觀之：(1)以支票存根之書面記錄、告訴人於八十九年四月二
      十四日之陳訴及與本案無利害關係之證人陳建呈之證述內容，被告借用二萬九
      千元支票之時間應係八十八年七月二十一日。(2)依告訴人之指訴，被告係利用
      替告訴人填載上開二萬九千元票據之機會竊取本案系爭四十萬元之支票，被告
      則稱係因填載支票金額錯誤而另行借用四十萬元之支票，姑不論何者為真，本
      案四十萬元支票之取得時間係與簽發二萬九千元支票係同日則無異議，亦即取
      得時間為八十八年七月二十一日。(3)依告訴人及被告分別於偵查、原審及本院
      審理之供述，無論二萬九千元或四十萬元、支票存根ＪＣ0000000、Ｊ
      Ｃ0000000號上之字跡均為被告所有。是本案重點在於被告是否於八十
      八年七月二十一日，利用向告訴人借用二萬九千元之支票時，藉機行竊本件四
      十萬元之支票。
  (三)綜合本案卷證，被告是否有行竊本案四十萬元支票有合理可疑
    I被告積欠告訴人搭蓋鐵架之承攬費用尚未清償，另就本件使用以告訴人為發票
      人名義之二萬九千元及四十萬元支票均未支付之事實，為告訴人及被告一致陳
      明在卷，復經證人即執票人陳建呈、丁○○○證述在卷，告訴人既係上開支票
      發票人，依法須付票據責任，在經濟上，告訴人就被告是否有行竊事實，有明
      顯之利害關係，證人林進益於案發時係告訴人之配偶，基於同財共居之關係，
      告訴人之指訴及證人林進益之證詞是否可信，宜審慎斟酌其他相關事證，未可
      遽爾採信。
    II告訴人之指訴有下列瑕疵可指：告訴人於八十八年元月五日警訊時指稱：「
      （問：妳編號三一二五號支票有無開具金額及蓋妳的印章？）印章可能是當日
      她向我借支票時，我拿印章給她時她自己蓋的，金額也沒有寫」等語，然於八
      十九年三月二十四日檢察官偵查訊問時指稱：「（問：二萬九千元之字你所寫
      ？）字是他所寫，印章為我所蓋的，以前我向他借支票有借我，我後來才會再
      借他」等語，再於八十九年八月十五日原審訊問時指稱「（問：你印章都放在
      那裡？）印章都是放在家中，其支票上整本都已蓋上印章了」「只借她一次票
      ，就是二萬九千元那張票，到期日是在八十八年十月卅一日，票是我直接給她
      空白的票，由她自己填寫」「（問：該被竊之支票上之印章也是你們所蓋的章
      ？）是的」等語，就二萬九千元及四十萬元之支票上發票人印文係何人所蓋用
      指訴情節不一。就何人不同意出借三十萬元支票予被告部分，告訴人於八十
      九年四月二十四日檢察官偵查時稱：「我丈夫很忙出去，他與他很好，我丈夫
      說要借給他，他寫卅萬元我嫌太高，我不借給他作廢，拿給銀行」等語，證人
      陳進益於同日偵查中卻稱係伊認數額太大而不同意，並稱支票存根上「作廢」
      二字應係告訴人所書寫等語，告訴人嗣於原審審理及本院調查時亦改稱，係伊
      配偶陳進益認數額太大而不同意出借云云，不惟告訴人與證人陳進益所陳非一
      ，告訴人前後指訴亦不相符。支票存根上上開「作廢」二字係被告所書寫一
      節，業據告訴人及被告一致陳明在卷，由證人陳進益所證，該二字應係告訴人
      書寫云云，顯見於被告填載三十萬元之支票時，陳進益並不在現場，此情亦為
      告訴人所不否認，則被告於填妥三十萬元之支票後，陳進益如何以數額太大表
      示反對而當場由被告在存根上載明此事由？是被告所辯於填妥支票後發現數額
      錯誤而由其親自載明作廢等語，在事理上即非無可能。告訴人就何時知悉失
      竊一節，於八十九年四月廿四日偵查訊問時指稱：「（問：為何要去變更印鑑
      ？）「廿五萬元（四十萬元之誤）之三一二五號支票找不到便去銀行辦理印章
      」「（問：你何時發現三一二五號支票不見？）大概十月或十一月發現二個月
      才去報遺失因十月、十一月時找到丙○○三一一一號借給他，他沒有錢放進去
      到現在也找不到人」等語，證人陳進益於八十九年四月廿四日偵查訊問時則證
      稱：「（問：你先發現三一二五號支票失竊或是你妻子？）我妻子先發現告訴
      我時間是去年十月或十一月發現少一張便去找票根找不到，不知是隔一天或當
      天我便與我妻子去銀行掛失止付」「知道是掛失止付後一星期後，有去向銀行
      說這樣子就沒有領到錢，我分二次去辦一次要掛失一次要去換印章」等語，就
      於發現遺失後二個月或翌日至銀行為止付通知，告訴人與證人所述亦不相符。
    III告訴人知悉遺失後辦理印鑑變更及掛失止付之時機與常情不符
      (1)告訴人於八十九年四月二十四日檢察官偵查訊問時陳稱，ＪＣ000000
      0、ＪＣ0000000號支票係一齊簽發，發票日均為八十八年十二月三十
      日，分別交付材料商及輪胎商，且均兌現等語，並有上開支票影本附卷可查。
      證人即執票人許國雄於八十九年六月廿一日偵查訊問時證稱：實際取得該票時
      間係於發票日前一、二個月左右等語。證人王忠韡證稱：「（提示王忠韡背書
      支票，問：是乙○○給你？）是的我到他家收款是十月底去收，每次開二個月
      只有貨款，每月廿日後一定去收貨款有時收現金，日期不是我指定，是他開的
      ，照慣例在是二月票」等語，是告訴人前開所供伊係於知悉失竊後二個月才申
      報止付通知及變更印鑑等語應與事實相符。(2)支票遭竊就常人而言為重大事項
      ，尤其就告訴人而言，依其於原審所陳支票均已事前蓋妥印文，則取得支票人
      就發票日及發票金額究為如何之填載，完全無法為告訴人所預測，然告訴人及
      證人陳進益於八十八年十月間即發票日前一、二個間發現系爭空白支票失竊時
      ，竟未立即為止付通知，而拖延至八十八年十二月七日發票日前一週始為止付
      通知手續，如其非於事前知悉發票日焉能致此？是系爭支票是否確為被告行竊
      所得實有合理之可疑。(4)且被告配偶與丁○○○之子劉輝郎有業務上往來四、
      五年時間，被告因而向丁○○○借用四十萬元等情，業據證人丁○○○、劉輝
      郎於偵查訊問時證述明確，就事理而言，系爭支票如係被告所竊取，顯然在持
      票人無法獲得清償之情形下，勢必暴露其犯行，就此被告是否有急迫情事，而
      至不惜孤注一擲之程度亦有可疑。
  (四)依原審卷附法務部調查局鑑定通知書所示，被告稱：I系爭支票是渠向乙○○借
    來的；II系爭支票不是渠竊取得來的；III乙○○有同意渠在系爭支票上蓋林女之
    印文，經測試結果均呈情緒波動反應，研判有說謊。惟按測謊鑑定，係依一般人
    在說謊時，會產生遲緩、緊張、恐懼、不安等心理波動現象，乃以科學方法，由
    鑑定人利用測謊儀器，將受測者之上開情緒波動反應情形加以紀錄，用以判別受
    測者之供述是否真實。故測謊鑑定，倘鑑定人具備專業之知識技能，復事先獲得
    受測者之同意，所測試之問題及其方法又具專業可靠性時，該測謊結果，如就否
    認犯罪有不實之情緒波動反應，雖不能採為有罪判決之唯一證據，但非無證據能
    力，仍得供裁判之佐證，其證明力如何，事實審法院自得依職權自由判斷。而測
    謊之證據方法，係對被告訊問事項表現於生理反應之結果，在地位上仍屬被告之
    陳述，本院綜合上開說明，難認測謊結果與事實相符，尚不得憑此測謊結果為被
    告不利之認定。
五、綜上所述，公訴人所舉上開證據，其證明力尚未到達至通常一般之人均不致有所
    懷疑而得確信其為真實之程度，就被告是否有竊取上開支票尚有合理之懷疑存在
    ，本院盡調查能事，復查無其他積極證據足資證明被告犯罪，本院既無從形成對
    被告不利之確信，依前開證明依法自應為無罪之諭知。被告上訴否認有竊盜支票
    及偽造有價證券為有理由，原審未查，遽為被告有罪之判決，尚有未洽，應予撤
    銷改判，為被告無罪之判決。
六、據上論結，應依刑事訴訟法第三百六十九條第一項前段、第三百六十四條、第三
    百零一條第一項，判決如主文。
本案經檢察官甲○○到庭執行職務。
中      華      民      國      九十       年     八      月   二十九   日
                                臺灣高等法院臺中分院刑事第四庭
                                      審判長法  官  洪  耀  宗
                                            法  官  江  德  千
                                            法  官  劉  登  俊
右正本證明與原本無異。
檢察官得上訴
被告不得上訴
如不服本判決應於收受送達後十日內向本院提出上訴書狀，其未敘述上訴之理由者並
得於提起上訴後十日內向本院補提理由書（均須按他造當事人之人數附繕本）。
                                            書記官  鄧  智  惠
中      華      民      國      九十       年     八      月   三十一   日
                                                                        Ｉ


司法院資訊處製作；財團法人民間司法改革基金會備份。
